【裁判字號】    95,上易,136
【裁判日期】    951018
【裁判案由】    返還房屋等
【裁判全文】
臺灣高等法院高雄分院民事判決         95年度上易字第136號
上  訴  人  丙○○
上  訴  人  甲○○
被  上訴人  乙○○
上列當事人間請求返還房屋等事件，上訴人對於民國95年7 月10
日臺灣高雄地方法院95年度訴字第932 號第一審判決提起上訴，
本院於95年10月4日言詞辯論終結，判決如下：
    主  文
上訴駁回。
第二審訴訟費用由上訴人負擔。
    事實理由
一、被上訴人主張：坐落高雄縣旗山鎮○○○段528 之31、529
    之14地號土地及其上建號430 、1353號即門牌號碼為高雄縣
    旗山鎮○○路○段208 巷6 號之建物（下稱系爭房屋、土地
    ），原為上訴人丙○○所有，嗣因被上訴人聲請原審法院以
    91年度執字第17 863號、93年度執字第32563 號為強制執行
    ，由被上訴人於民國94年7 月7 日得標，並於94年7 月27日
    取得權利移轉證書，而取得系爭房地所有權。上訴人甲○○
    於系爭房地強制執行程序中雖陳明其與上訴人丙○○訂有租
    賃契約，自90年3 月6 日起承租系爭房屋，然上訴人2 人間
    之租賃契約乃通謀虛偽應屬無效。況且，縱認該租賃契約有
    效，該租賃契約既未經公證且租賃期間超過5 年，依民法第
    425 條第2 項規定，上訴人2 人間之租賃關係對被上訴人並
    不繼續存在，上訴人2 人占有系爭房屋仍屬無權占有，被上
    訴人自得請求上訴人返還。又上訴人無權占有系爭房屋受有
    相當於租金之利益，致被上訴人受有損害，被上訴人自得請
    求返還此利益。爰依民法第767 條、第179 條之規定之規定
    ，提起本件訴訟，聲明：(一)上訴人應將坐落高雄縣旗山鎮○
    ○○段528 之31及529 之14地號土地上建號430 及1353號，
    即門牌號碼高雄縣旗山鎮○○路○ 段208 巷6 號房屋，遷讓
    返還被上訴人。(二)上訴人應給付被上訴人新台幣（下同）
    33,424元及自民國95年3 月21日起至遷讓返還房屋之日止，
    按月給付被上訴人損害金4,178 元，並陳明願供擔保請准宣
    告假執行。
二、上訴人則以：上訴人甲○○確實與上訴人丙○○訂有租賃契
    約，而自90年3 月6 日起向上訴人丙○○承租系爭房屋使用
    ，並無被上訴人所主張之通謀虛偽之情事存在。又上訴人丙
    ○○自系爭房屋遭強制執行後，即與系爭房屋無涉，且系爭
    房屋仍由訴外人黃新榮占有，上訴人甲○○亦係受黃新榮允
    許使用系爭房屋，並非無權占有。再者，黃新榮既亦占有使
    用系爭房屋，被上訴人自不得向上訴人甲○○請求負擔全部
    損害等語資為抗辯。
三、原審判決上訴人應將坐落高雄縣旗山鎮○○○段528 之31、
    529 之14地號土地上建號430 、1353號，即門牌號碼為高雄
    縣旗山鎮○○路○ 段208 巷6 號房屋，遷讓返還被上訴人。
    上訴人應給付被上訴人25,784元及自民國95年3 月27日起至
    返還上開房屋之日止，按月給付3,223 元，並駁回被上訴人
    其餘之訴，且為假執行及免為假執行之宣告。上訴人於本院
    聲明：(一)原判決不利於上訴人部分廢棄。(二)廢棄部分，被上
    訴人在第一審之訴及假執行之聲請均駁回。被上訴人則聲明
    ：上訴駁回。（原審判決被上訴人敗訴部分，未據聲明不服
    ，已告確定）。
四、兩造不爭執之事項：
  (一)系爭房屋、土地原為上訴人丙○○所有，嗣因被上訴人聲請
    原審法院以91年度執字第17863 號、93年度執字第32563 號
    為強制執行，由被上訴人於94年7 月7 日得標，並於94年7
    月27日取得權利移轉證書，而取得系爭房地所有權，有土地
    及建物所有權狀、土地及建物登記謄本、原法院94年7 月21
    日94雄院貴民意93執字第32563 號函為證，且經原審依職權
    調取該院91年度執字第17863 號、93年度執字第32563 號強
    制執行事件查核屬實。
  (二)上訴人甲○○於原法院91年度執字第17863 號強制執行程序
    中，具狀陳稱已於90年3 月6 日與上訴人丙○○訂立租賃契
    約而承租系爭房屋，租金每月2,000 元，租期至上訴人丙○
    ○清償20萬元債務為止，有租賃契約附於原審91年度執字第
    17863 號強制執行事件為證。
  (三)上訴人甲○○現仍居住在系爭房屋內，而系爭房屋內之熱水
    器、1 樓所擺設之沙發、櫥櫃、電視、桌椅、流理台等大型
    家具、2 樓前半部房間內之床板、冷氣機、電風扇、靠陽台
    之桌椅、2 樓後半部房間內之椅子3 把、3 樓房間內之桌椅
    、床板等家具，均為上訴人丙○○所有，有現場相片附卷可
    稽。
  (四)系爭土地94年7 月份迄今之申報現值為每平方公尺3,000 元
    ，有土地登記謄本為證。
五、兩造爭執事項為：(一)上訴人是否無權占有系爭房屋？(二)被上
    訴人得請求返還相當於租金之利益金額為何？茲分述如下：
  (一)上訴人是否無權占有系爭房屋？
    被上訴人主張其因拍賣取得系爭房屋所有權後，上訴人仍拒
    絕搬遷，無權占有系爭房屋，上訴人2 人所簽立之租賃契約
    乃通謀虛偽應屬無效，縱非無效亦不得對被上訴人主張繼續
    存在等情，為上訴人所否認，並以上訴人丙○○自系爭房屋
    遭強制執行後即與系爭房屋無涉，而上訴人甲○○與上訴人
    丙○○訂有租賃契約，租賃期限尚未屆至，自得繼續使用系
    爭房屋等語資為抗辯。是本件所應審究者，即在於上訴人2
    人所簽立之租賃契約是否屬通謀虛偽而無效？如該租賃契約
    無通謀虛偽情事，上訴人甲○○得否以之主張有權占有系爭
    房屋？上訴人丙○○是否仍占有系爭房屋？爰分述如下。
    1.按當事人主張有利於己之事實者，就其事實有舉證之責任
      ，民事訴訟法第277 條第1 項定有明文。又按民事訴訟如
      係由原告主張權利者，應先由原告負舉證之責，若原告先
      不能舉證，以證實自己主張之事實為真實，則被告就其抗
      辯事實即令不能舉證，或其所舉證據尚有疵累，亦應駁回
      。原告之請求，最高法院17年台上字第917 號判例明揭斯
      旨。被上訴人主張上訴人於90年間均住在高雄縣旗山鎮○
      ○街16號，而未住在系爭房屋，故上訴人於90年3 月6 日
      所訂立之租賃契約係通謀虛偽一節，固提出本院90年度訴
      字第84號、原審90年度旗簡字第14號、原審90年度簡上字
      第260 號民事判決書為證，惟判決書上所載上訴人地址乃
      戶籍址，僅足以之認定上訴人設籍於該址，尚無從遽以認
      定上訴人實際上居住該址。況且，證人即鄰居曾玉琴、卯
      黃玉英於台灣高雄地方法院檢察署檢察官94年度偵字第25
      043 號案件偵查中，均到庭證稱上訴人甲○○已居住系爭
      房屋多年，出租他人期間，上訴人甲○○仍使用系爭房屋
      3 樓部分等語在卷，而被上訴人復未提出其他證據以實其
      說，是被上訴人徒以上開判決書上有關上訴人地址之記載
      ，主張上訴人甲○○並未居住系爭房屋，與上訴人丙○○
      係通謀虛偽簽立租賃契約云云，尚難信為真實。
    2.又按「出租人於租賃物交付後，承租人占有中，縱將其所
      有權讓與第三人，其租賃契約，對於受讓人仍繼續存在。
      前項規定，於未經公證之不動產租賃契約，其期限逾五年
      或未定期限者，不適用之。」，民法第425 條定有明文。
      經查，依上訴人2 人於90年3 月6 日訂立之租賃契約書所
      載，其等係約定以上訴人丙○○向上訴人甲○○借款20萬
      元之利息2,000 元抵付租金，租期至上訴人丙○○清償該
      筆借款債務之日止，而上訴人2 人就上開借款並未約定清
      償日，且上訴人丙○○迄今仍未清償等情，並不爭執，應
      足認上訴人2 人所簽訂之上開租賃契約未定期限。上訴人
      2 人所簽立之上開租賃契約既未經公證，且未定有租賃期
      限，依上開規定，即不得對受讓人主張繼續存在，是上訴
      人甲○○以與上訴人丙○○訂有租賃契約為由，抗辯有權
      占有使用系爭房屋云云，洵屬無據。
    3.再按對於物有事實上管領之力者為占有人；又承租人基於
      租賃關係對於租賃物為占有者，出租人為間接占有人，此
      觀民法第940 條、第941 條之規定自明。出租人係經由承
      租人維持其對物之事實上管領之力，仍係現在占有人，同
      法第767 條規定所有人對於無權占有其所有物者得請求返
      還之，所稱占有不惟指直接占有，即間接占有亦包括在內
      。本件上訴人丙○○雖已於90年3 月6 日將系爭房屋出租
      予上訴人甲○○居住使用，惟其既經由上訴人甲○○維持
      其對系爭房屋之事實上管領力，則其仍屬系爭建物之占有
      人甚明；況且，上訴人丙○○在系爭房屋內仍擺設有沙發
      、櫥櫃、電視、桌椅、流理台、床板等大型家具，及電視
      機、冷氣機、熱水器等電器用品，為上訴人所不爭執，且
      經原審於95年6 月14日至現場勘驗屬實，並有相片在卷可
      稽，益足徵上訴人丙○○對於系爭房屋仍有事實上之管領
      力，是上訴人丙○○抗辯其非系爭房屋之占有人云云，不
      足採信。
    4.至上訴人抗辯黃新榮亦占有使用系爭房屋，上訴人甲○○
      係受黃新榮允許而使用系爭房屋，屬有合法占有權源云云
      。惟據上訴人陳稱，上訴人甲○○於向上訴人丙○○承租
      系爭房屋後，於92年10月間再將系爭房屋1 、2 樓轉租予
      黃新榮，3 樓仍由上訴人甲○○居住使用等語在卷，上訴
      人甲○○既係基於出租人之地位而將系爭房屋部分轉租予
      黃新榮，何來再經黃新榮之允許而取得系爭房屋之合法使
      用權源？況且，黃新榮於94年5 、6 月間即搬離系爭房屋
      ，自此未再給付租金一節，為上訴人所自承在卷，黃新榮
      亦以書狀及存證信函陳稱僅於93年間向上訴人承租房屋1
      年，其搬離時本欲將擺放屋內之化妝台、塑膠衣櫥、鍋盆
      等送人，嗣因上訴人表示需要而留下等情，有呈訴書及存
      證信函各1 份在卷可資佐證，則黃新榮是否仍有繼續向上
      訴人甲○○承租系爭房屋之意，顯非無疑。是以，上訴人
      此部分之抗辯亦屬無據。
    5.綜上所述，系爭房屋已由被上訴人經拍賣而取得所有權，
      上訴人甲○○雖於90年3 月6 日與上訴人丙○○訂立租賃
      契約承租系爭房屋，惟上訴人間之上開租賃契約未經公證
      且未定租賃期限，對於被上訴人已不得主張租賃契約繼續
      存在，上訴人復未提出其他證據證明對於系爭房屋有何其
      他正當占用權源，堪認被上訴人主張上訴人無權占有系爭
      房屋屬實。至上訴人雖另抗辯稱：系爭房屋經執行法院93
      年度執字第32563 號執行事件拍賣公告載明「拍賣後不點
      交」，則上訴人即無向被上訴人為交屋之義務云云，惟查
      執行法院於強制執行事件，就系爭房屋拍賣公告中雖載明
      「拍賣後不點交」一節，僅係執行法院對於系爭房屋被占
      用情形，表示拍賣後不為點交之處理而已，乃執行程序中
      之執行方法，並未涉及遷讓房屋之實體權利問題，系爭房
      屋既經被上訴人得標買受取得，被上訴人本於所有物返還
      請求權，請求上訴人遷讓房屋，自屬有據，上訴人所辯尚
      無足取。
  (二)被上訴人得請求上訴人返還相當於租金之利益金額為何？
    1.按無法律上原因而受利益，致他人受損害者，應返還其利
      益，但依其利益之性質或其他情形不能返還者，應償還其
      價額，民法第179 條前段、第181 條後段分別定有明文。
      又無權占有他人土地，可能獲得相當於租金之利益，為社
      會通常之觀念，有最高法院61年台上字第1695號判例要旨
      可資參照。上訴人既無權占用系爭房屋暨所坐落之基地，
      受有相當於租金之利益，並致被上訴人受有損害，則被上
      訴人請求上訴人返還所受利益，自屬有據。
    2.又按城市地方房屋租金，以不超過土地及建築物申報總價
      年息10% 為限，租用基地建築房屋亦准用之，土地法第97
      條第1 項、第105 條分別定有明文。又基地租金之數額，
      除以基地申報地價為基礎外，尚須斟酌基地之位置，工商
      業繁榮之程度，承租人利用基地之經濟價值及所受利益等
      事項，並與鄰地租金相比較，以為決定，並非必達申報總
      地價年息10% 最高額，亦有最高法院68年台上字第3071號
      判例意旨足參。查系爭房屋暨所坐落之基地位在高雄縣旗
      山鎮圓潭國小對面之小巷內，距離主要聯外交通幹道旗甲
      路不到200 公尺，附近交通便利，有學校及便利商店，生
      活機能尚稱便利，系爭房屋之主建物部分係於82年間建築
      完成，屋齡已十餘年，系爭土地自94年7 月份迄今之土地
      公告現值為每平方公尺3,000 元等情，有土地及建物登記
      謄本、現場相片附卷可稽，並有鑑估報告書附於原審93年
      度執字第32563 號民事執行卷中為憑。又系爭房屋已為保
      存登記部分之建物（即建號430 部分）及未為保存登記部
      分之建物（即建號1353號部分）均坐落在系爭土地上，占
      用面積達70平方公尺一節，有土地及建物登記謄本、高雄
      縣旗山地政事務所建物測量成果圖在卷可稽。本院審酌系
      爭房屋、土地附近居住情形、繁榮程度及系爭土地利用之
      狀況，認為上訴人就占用系爭房屋所受相當於租金之利益
      ，以按土地及建物申報現值年息8%計算較為適當公允。查
      系爭土地自94年7 月迄今之申報地價均為每平方公尺3,00
      0 元，有土地登記謄本在卷可憑，又兩造就建物部分同意
      按系爭房屋課稅現值計算，而系爭房屋之課稅現值為273,
      400 元，有房屋稅繳款書在卷可稽，則依此申報地價及房
      屋課稅現值年息8%計算結果，上訴人自94年7 月27日起至
      遷讓返還系爭房屋之日止，所受相當於租金之不當利益為
      每月3,223 元（計算式： (3,000 ×70＋273,400)×8%÷
      12＝3,223 ，小數點以下四捨五入）。
五、綜上所述，被上訴人業於94年7 月27日經拍賣而收受法院寄
    發之系爭房屋、土地權利移轉證書取得所有權，此有原審93
    年度執字第32563 號卷可憑，上訴人於90年3 月6 日所訂立
    之租賃契約未經公證且未定期限，不得對被上訴人主張繼續
    存在，是上訴人2 人自94年7 月27日起仍繼續占有使用系爭
    房屋、土地，即屬無權占有。從而被上訴人本於所有權人之
    地位，依民法第767 條、第179 條之規定，請求上訴人遷讓
    返還系爭房屋，且給付被上訴人自94年7 月27日起至95年3
    月26日止相當於租金之損害25,784元（計算式：3,223 ×8
    ＝25,784），及自95年3 月27日起至遷讓返還之日止，按月
    給付相當於租金之損害3,223 元，為有理由，應予准許，至
    被上訴人逾此數額之請求，為無理由，應予駁回。原審判決
    上訴人應將系爭房屋遷讓返還被上訴人，暨應給付被上訴人
    25,784元及自95年3 月27日起至返還房屋之日止，按月給付
    被上訴人3,223 元，並准被上訴人供擔保宣告假執行，自屬
    正當，上訴意旨仍執陳詞指摘原判決不當求予廢棄，非有理
    由，應予駁回。
六、據上論結，本件上訴為無理由，依民事訴訟法第449 條第1
    項、第78條、第85條第1項判決如主文。
中    華    民    國    95    年    10    月    18    日
                            民事第四庭
                                審判長法官   蔡文貴
                                法      官   黃科瑜
                                法      官   徐文祥
以上正本證明與原本無異。
本判決不得上訴。
中    華    民    國    95    年    10    月    19    日
                                書  記  官   吳福連
                                                A


司法院資訊處製作；財團法人民間司法改革基金會備份。
